臺灣南投地方法院行政訴訟判決
110年度交字第7號
原      告  廖芷羚  

被      告  交通部公路總局臺中區監理所

代  表  人  魏武盛  
訴訟代理人  陳勝芳  
上列當事人間交通裁決事件，原告不服被告民國110年3月12日投
監四字第65-JC0000000號裁決，提起行政訴訟，本院判決如下：
    主      文
原處分撤銷。
訴訟費用新臺幣300元由被告負擔，被告應給付原告新臺幣300元
。
    事實及理由
壹、程序方面
一、原告係因不服被告依違反道路交通管理處罰條例（下稱道交
    處罰條例）第45條第1 項第12款、第63條第1項第1款規定所
    為之裁決，而提起行政訴訟撤銷之訴，經核屬於行政訴訟法
    第237條之1第1項第1款規定之交通裁決事件（道交處罰條例
    第8條規定之範圍），自應依行政訴訟法第2編第3章規定之
    交通裁決事件訴訟程序。
二、依卷內兩造提出之證據資料，事證已明確，本院爰依同法第
    237條之7規定，不經言詞辯論，逕為判決。
貳、實體方面
一、爭訟概要：
    原告於民國109年11月9日13時36分許，騎乘車牌號碼000-00
    0號普通重型機車（下稱系爭機車），行經南投縣○○市○○路0
    00號前，因行駛在路面邊線外，不慎適逢與該處騎駛之機車
    發生擦撞後倒地而受傷，經據報前來處理之南投縣政府警察
    局南投分局（下稱舉發機關）交通小隊警員調閱路口監視器
    畫面，認原告因任意駛出邊線而肇事，乃依道交處罰條例第
    45條第1項第12款、第63條第1項第1款所定「任意駛出邊線
    」之違規行為，而填製投警交字第JC0000000號違反道路交
    通管理事件通知單（下稱舉發通知單）予以舉發，記載應到
    案日期為110年4月14日前，並送達原告。嗣原告於110年2月
    8日向被告所屬南投監理站（下稱南投監理站）提出陳述，
    經南投監理站於110年2月20日中監投站字第1100036566號函
    請舉發機關查證，舉發機關於110年3月3日投投警交字第110
    0004161號函查復認系爭機車違規屬實，南投監理站即於110
    年3月10日中監投站字第1100035563號函復原告仍依章處罰
    。詎原告不服，於110年3月12日致電南投監理站要求開立裁
    決書，而於同日開立投監四字第65-JC0000000號裁決書，裁
    處原告罰鍰新臺幣（下同）600元，記違規點數1點（下稱原
    處分）。原告仍不服，就原處分提起本件行政訴訟。
二、原告起訴主張及聲明：
  ㈠主張要領：
  ⒈原告於109年11月9日13時36分許，騎乘系爭機車行經南投縣
    南投市復興路三和三路的交叉路口（下稱系爭路口）等停紅
    燈後，方起步行駛系爭路口，復興路為單一車道，原告系爭
    機車在前，訴外人吳中敏駕駛之自小客車（下稱系爭車輛）
    於後，吳中敏以極近距離駕駛系爭車輛於原告左側，迫使騎
    乘系爭機車之原告讓道，原告不得不靠右沿路面邊線行駛。
    而原告騎乘之系爭機車與吳中敏駕駛之系爭車輛行經南投縣
    ○○市○○路000號前（下稱系爭路段），訴外人曾證達突以高
    速騎乘機車忽從原告右側快速衝出，撞擊原告騎乘之系爭機
    車，致原告系爭機車先碰撞左側之系爭車輛後，連人帶車摔
    倒，受有頭部挫傷疑有腦震盪及手部、髖部挫傷之傷害，嗣
    經原告報警到場處理（下稱系爭事故）。
  ⒉依道路交通安全規則第98條第1項第5款規定之適用前提即應
    係於同向二車道以上之道路行駛，而原告遭舉發事實係原告
    騎乘系爭機車行駛於系爭路段之路面邊線外，然系爭路段即
    復興路僅設一般單一車道，並非設有同向二車道，即不構成
    前開規定之適用。
　⒊原告於109年11月9日13時36分許，騎乘系爭機車行經系爭路
    口等停紅燈後，方起步行駛系爭路段，復興路為單一車道，
    原告系爭機車在前，訴外人吳中敏駕駛之系爭車輛於後，吳
    中敏以極近距離駕駛系爭車輛於原告左側，迫使騎乘系爭機
    車之原告讓道，而系爭路段並未分設快慢車道，更未設有機
    車專用道，系爭路段所設單一車道寬度僅數公尺，顯僅容納
    一輛普通小客車通行，遑論吳中敏所駕駛之系爭車輛為車體
    較大之休旅車，原告並無爭道行駛之舉，更非為求行車快速
    ，任意變換車道，應不構成道交處罰條例第45條第1項第12
    款之要件，被告應就前開要件負舉證責任。
　⒋縱認原告有構成道交處罰條例第45條第1項第12款之客觀要件
    ，然原告主觀上並無過失：依行政罰法第7條規定及參照臺
    灣高雄地方法院102年度交字第294號、臺灣宜蘭地方法院10
    5年度交字第60號、臺灣彰化地方法院105年度交更㈠字第2號
    判決意旨，倘行為人縱施以相當之注意，仍無法避免或預見
    違規結果之發生，自難以過失相繩。原告騎乘系爭機車行經
    未分設快慢車道及機車專用道之系爭路段，係受訴外人吳中
    敏駕駛之系爭車輛迫近而讓道，原告僅能致沿邊線行駛，盡
    其注意義務之能事，仍無法避免駛出路面邊線之結果發生。
    參照上開規定及判決意旨，實不能論以原告有過失。
　⒌縱認原告有構成道交處罰條例第45條第1項第12款之構成要件
    ，然原告為避免自己或他人生命身體發生危難，應得依行政
    罰法第13條規定主張緊急避難阻卻違法：原告於109年11月9
    日13時36分許，騎乘系爭機車行駛於系爭路段，係為避免與
    訴外人吳中敏駕駛之系爭車輛發生碰撞，進而可能衍生連環
    追撞交通事故，致自己或他人生命身體發生危難，不得已靠
    右沿路肩行駛，參照臺灣桃園地方法院104年度交字第330號
    判決意旨，原告實為緊急避難方沿路肩行駛，應阻卻違法。
    又縱有構成道交處罰條例第45條第1項第12款之構成要件及
    違法性，然實係訴外人吳中敏突以極近距離駕駛系爭車輛於
    原告左側，迫使原告讓道，原告騎駛系爭機車時，後方有車
    ，原告亦無從立即煞車，更不可能加速與吳中敏所駕駛系爭
    車輛競爭車道，實無期待原告於事發當下仍得以行駛於一般
    車道，而不靠右沿路肩行駛，參照臺灣高雄地方法院107年
    度交字第29號判決意旨，於責任層次上，原告實因欠缺期待
    可能性而阻卻責任，不可歸則於原告，原處分於法未合等語
    。　
  ㈡聲明：原處分撤銷。
三、被告答辯及聲明：
  ㈠答辯要領：
  ⒈按「汽車在同向二車道以上之道路（車道數計算，不含車種
    專用車道、機車優先道及慢車道），除應依標誌或標線之指
    示行駛外，並應遵守下列規定：五、除準備停車或臨時停車
    外，不得駛出路面邊線或跨越兩條車道行駛。」、「汽車駕
    駛人，爭道行駛有下列情形之一者，處新臺幣600元以上180
    0元以下罰鍰：十二、任意駛出邊線，或任意跨越兩條車道
    行駛。」、「汽車駕駛人有下列各款所列條款之一者，除依
    原條款處罰鍰外，並予記點：一、有…第45條、…第48條…情
    形之一者，各記違規點數1點。」，道路交通安全規則第98
    條第1項第5款、道交處罰條例第45條第1項第12款、第63條
    第1項第1款分別定有明文。原告騎乘系爭機車任意駛出邊線
    因而肇事，雖非出於故意但仍有過失。
　⒉原告騎乘系爭機車任意駛出邊線因肇事，雖非故意但仍有過
    失，且該任意駛出邊線亦非出於緊急避難之行為，原告認知
    有誤。原告於上開時、地確有駕駛機車任意駛出邊線之違規
    行為，原處分並無違誤，原告訴請撤銷為無理由等語。另有
    關原處分裁罰主文第2項所載，乃屬道交處罰條例第65條第1
    項第3款所明定，係對於罰鍰逾期不繳納者之教示條款，用
    以告知罰鍰逾期不繳納者之後續處理，併此敘明。
  ㈡聲明：原告之訴駁回。
四、爭點：
    原告是否具有「爭道行駛而有任意駛出邊線情形」之違規行
    為事實？
五、本院之判斷：
  ㈠前提事實：
    爭訟概要所述之事實，除上開兩造之爭點外，餘為兩造所不
    爭執，且有系爭事故路口監視器錄影光碟、舉發通知單及違
    規相片、違規陳述書、南投監理站110年3月10日中監投站字
    第1100035563號函及110年2月20日中監投站字第1100036566
    號函、舉發機關110年3月3日投投警交字第1100004161號函
    及原處分、送達證明書、系爭機車駕駛人基本資料（見本院
    卷第55至75頁）及被告110年5月18日中監投字第1100116525
    號函附舉發機關交通事故處理小組道路交通事故照片、路口
    監視器畫面光碟、道路交通事故現場圖、道路交通事故調查
    報告表㈠與㈡、道路交通事故談話紀錄表、道路交通事故初步
    分析研判表等證據文件在卷可稽（見本院卷第83至101頁）
    ，且經本院依職權一一審核無誤，事屬明確，堪認為真實。
  ㈡應適用的法令：
  ⒈道交處罰條例第3條第8款規定：本條例用詞，定義如下：……
    八、車輛：指非依軌道電力架設，而以原動機行駛之汽車（
    包括機車）、慢車及其他行駛於道路之動力車輛。同條例第
    4 條第1、2、3項規定：（第1項）道路標誌、標線、號誌及
    其他相關設施之設置與管理，應提供車輛、大眾捷運系統車
    輛駕駛人及行人有關道路路況之警告、禁制、指示等資訊，
    以便利行旅並確保交通安全。（第2 項）駕駛人駕駛車輛、
    大眾捷運系統車輛或行人在道路上，應遵守道路交通標誌、
    標線、號誌之指示、警告、禁制規定，並服從執行交通勤務
    之警察或依法令執行指揮交通及交通稽查任務人員之指揮。
    （第3 項）前項道路交通標誌、標線、號誌之指示、警告、
    禁制規定、樣式、標示方式、設置基準及設置地點等事項之
    規則，由交通部會同內政部定之。同條例第45條第1 項第12
    款：汽車駕駛人，爭道行駛有下列情形之一者，處新臺幣60
    0元以上1,800元以下罰鍰：....十二、任意駛出邊線，或任
    意跨越兩條車道行駛。同條例第63條第1項第1款規定：汽車
    駕駛人有下列各款所列條款之一者，除依原條款處罰鍰外，
    並予記點：一、有...第45條...情形之一者，各記違規點數
    一點。
  ⒉道路交通標誌標線號誌設置規則第146條規定：標線用以管制
    交通，係表示警告、禁制、指示之標識，以線條、圖形、標
    字或其他導向裝置劃設於路面或其他設施上。同規則第149
    條第1項第1 款第3目、第4目規定：「標線依其型態原則上
    分類如下：一、線條以實線或虛線標繪於路面或緣石上，用
    以管制交通者，原則上區分如下：....㈢白實線設於路段中
    者，用以分隔快慢車道或指示路面範圍；設於路口者，作為
    停止線；設於路側者，作為車輛停放線；設於同向分隔島兩
    側者，用以分隔同向車流。㈣黃實線設於路側者，用以禁止
    停車；設於中央分向島兩側者，用以分隔對向車流。同規則
    第168條第1、2項規定：（第1項）禁止停車線，用以指示禁
    止停車路段，以劃設於道路緣石正面及頂面為原則，無緣石
    之道路得標繪於路面上，距路面邊緣以30公分為度。（第2
    項）本標線為黃實線，線寬除設於緣石正面者以緣石高度為
    準外，其餘皆為10公分。」同規則第183條：路面邊線，用
    以指示路肩或路面外側邊緣之界線。其線型為白實線，線寬
    為15公分，整段設置。但交岔路口及劃設有禁止停車線、禁
    止臨時停車線處或地面有人行道之路段得免設之。同規則第
    183條之1規定：快慢車道分隔線，用以指示快車道外側邊緣
    之位置，劃分快車道與慢車道之界線。其線型為白實線，線
    寬為10公分，除臨近路口得採車道線劃設，並以60公尺為原
    則外，應採整段設置，但交岔路口免設之。
  ⒊道路交通安全規則第2條第1項第1款規定：（第1項）本規則
    用詞，定義如下：一、汽車：指在道路上不依軌道或電力架
    線而以原動機行駛之車輛（包括機車）。同規則第90條第1 
    項規定：駕駛人駕駛汽車，除應遵守道路交通標誌、標線、
    號誌之指示，並服從交通指揮人員之指揮外，並應遵守下列
    規定：...。同規則第98條第1項第5款：汽車在同向二車道
    以上之道路（車道數計算，不含車種專用車道、機車優先道
    及慢車道），除應依標誌或標線之指示行駛外，並應遵守下
    列規定：....五、除準備停車或臨時停車外，不得駛出路面
    邊線或跨越兩條車道行駛。同規則第99條第1項第5款規定：
    機車行駛之車道，應依標誌或標線之規定行駛；無標誌或標
    線者，依下列規定行駛：....。五、除起駛、準備停車或臨
    時停車外，不得駛出路面邊線。
  ㈢原告並無「爭道行駛而有任意駛出邊線之情形」之違規行為
    的認定：
  ⒈本件原告並不爭執有行駛路肩之駕駛行為，是可認原告係右
    轉後行駛在其行向（即復興路）路面邊線外之右側（按即路
    肩）而非車道上，應無疑義。惟在原告騎乘系爭機車之左側
    車道，甫有一部自小客車（車牌號碼：00-0000號，即系爭
    車輛）行駛至同向車道位在被告之左側，併有卷附擷取採證
    光碟內容之照片、道路交通事故現場圖可稽（見本院卷第57
    頁、95頁）。又原告機車與系爭車輛幾乎併行，並無明顯加
    速欲搶入系爭車輛所在車道，原告嗣後係因第三人機車（車
    牌號碼000-000號）由停車格起步而偏左駛入車道，亦有擷
    取採證光碟內容之照片、及道路交通事故現場圖之現場處理
    摘要可佐（見本院卷第57-58頁、95頁），是原告主張非為
    爭道，而係避免與系爭車輛發生碰撞而行駛於路肩，即非無
    據，應可採信。是原告固確有駛出邊線外即路肩情形之事實
    ，但原告並非因為爭道而駛出邊線外即路肩，事屬至明，要
    可認定。
  ⒉基於上開道路交通安全規則、道路交通標誌標線號誌設置規
    則及道交處罰條例等規定，可知，機車行駛之車道，應依標
    誌或標線之規定行駛，而路面邊緣線用以指示路肩或路面外
    側邊緣之界線，其右側屬於路肩，左側為車道，則機車駕駛
    人在行駛之車道，除準備停車，或臨時停車外，不得駛出路
    面邊線之路肩行駛。從而，若機車駕駛人行駛於路面邊線外
    之路肩者，容或有未在遵行之車道內行駛行為（有違反上開
    設置規則及安全規則），核屬「不在規定車道行駛」之違規
    行為，行為人再必有爭道之事實，始得依道交處罰條例第45
    條第1項第13款及第63條第1項第1款規定加以裁罰，駕駛人
    若非基於爭道行駛意圖而行駛於路面邊線外之路肩，尚難認
    符合道交處罰條例第45條第1項第12款違規行為之構成要件
    。
  ⒊原告既非任意在爭道行駛，已如前述，且被告並未確實舉證
    證明原告確有爭道行駛而有任意駛出邊線之違規事實，自乏
    依據。則原告並未違反道交處罰條例第45條第1項第12款規
    定之行為事實，是被告以原告違反道交處罰條例第45條第1
    項第12款、第63條第1項第1款規定，裁處原告如原處分所示
    ，容有未洽，自有違誤，洵可認定。
  ㈣綜上所述，原告於上開時、地，雖有駛出邊線外即路肩的事
    實，但原告並非基於爭道而行駛於邊線外即路肩的違規行為
    ，自不構成違反道交處罰條例第45條第1項第12款規定，事
    屬明確，要可認定。從而，被告依道交處罰條例第45條第 1
    項第12款、第63條第1項第1款及裁罰基準及處理細則規定，
    裁處如原處分所示，容有違誤。是原告訴請撤銷原處分，雖
    未主張此事由，但原告既訴請撤銷原處分，自應視為有理由
    ，爰予撤銷原處分，以維原告之權益。至於原告容或有駛出
    邊線情形之事實，則係是否有構成違反道交處罰條例相關規
    定之行為及原告是否具有故意或過失之可歸責事由，自應由
    被告本於職權審究處理，併此敘明。
  ㈤本判決基礎已臻明確，兩造其餘攻擊防禦方法與訴訟資料，
    經本院審核後，認與本判決結果不生影響，且無調查之必要
    ，爰不再一一論述及為調查。
六、結論：原處分認事用法有違誤，原告主張撤銷原處分為有理
    由，應予准許。至本件第一審裁判費為300元，應由敗訴之
    被告負擔，因原告已預納裁判費，爰確定第一審訴訟費用額
    如主文第2項所示。
中　　華　　民　　國　　111 　年　　4 　　月　　28　　日
　　　　　　　　　行政訴訟庭　法　官　蔡志明
上為正本係照原本作成。
如不服本判決，應於判決送達後20日內，向本院提出上訴狀並表
明上訴理由（原判決所違背之法令及其具體內容或依訴訟資料可
認為原判決有違背法令之具體事實），其未載明上訴理由者，應
於提出上訴後20日內向本院補提理由書（上訴狀及上訴理由書均
須按他造人數附繕本，如未按期補提上訴理由書，則逕予駁回上
訴），並應繳納上訴裁判費新臺幣750元。
中　　華　　民　　國　　111 　年　　4 　　月　　29　　日
　　　　　　　　　　　　　　　書記官　張雅筑